臺灣高等法院刑事判決　　　　　　　 94年度勞安上訴字第7號
上　訴　人
即　被　告　甲○○
選任辯護人　林發立　律師
　　　　　　陳信至　律師
上列上訴人因過失致死等案件，不服臺灣板橋地方法院93年度勞
安訴字第6號，中華民國94年8月25日第一審判決（起訴案號：臺
灣板橋地方法院檢察署93年度偵字第2044號），提起上訴，本院
判決如下：
    主  文
上訴駁回。
    事  實
一、緣日商鹿島營造股份有限公司臺灣分公司（以下簡稱鹿島公
    司）、榮民工程股份有限公司（以下簡稱榮民公司）、泛亞
    工程建設股份有限公司（以下簡稱泛亞公司）前於民國90年
    12 月5日向臺北市政府捷運工程局中區工程處承攬「臺北都
    會區大眾捷運系統蘆洲線CL700B區段標工程」（以下簡稱系
    爭工程），由鹿島公司擔任代表廠商，並就其中CL804 標（
    即蘆洲站，以下簡稱系爭工地）指定榮民公司之甲○○為工
    地主任，負責施工場所勞工安全維護與工程進度、施工品質
    之監督、管理。鹿島公司復於民國（下同）91年6月10日與
    峻連工程行負責人張華康（業經原審判決無罪確定）簽定勞
    務點工契約，約定由峻連工程行張華康按鹿島公司指示，派
    遣工人至指定之工作地點施工；陳鎮惠則係張華康僱用之勞
    工。甲○○擔任系爭工程之工地主任，負責監督、管理工程
    之進行及現場勞工安全維護，而為從事營造業務之人，應注
    意所監督之勞工在高處工作時，應有符合標準之必要安全設
    備，防止勞工發生自高處墜落之危險，而依客觀情事亦無不
    能注意之情形，竟仍疏於注意，在系爭工地內高度超過2公
    尺以上之角隅斜撐臨工作井開口部分，未設置安全母索供勞
    工勾掛安全帶，亦未設有其他護欄、護蓋或安全網等安全設
    備。適於92年7月20日，陳鎮惠受張華康指派前往系爭工地
    一發進工作井工區，從事甲○○於前1日交辦之雜物清理工
    作，以便後續拆除、修改支撐鋼架工作之進行；而於同日上
    午10時15分許，在前開工作井內西端距地面8點3公尺高之第
    3 層角隅斜撐上收拾放置該處之電纜線，因該角隅斜撐上並
    無安全母索之設置，陳鎮惠無處勾掛其安全帶，該處復無其
    他安全設備如護欄、護蓋或安全網等之設，以致陳鎮惠於拾
    起該電纜線放置肩膀上欲移置他處時，因重心不穩後仰而墜
    落地面，致頭部鈍傷、顱骨骨折，經送醫急救仍於同日上午
    10 時30分許死亡。
二、案經行政院勞工委員會北區勞動檢查所函請臺灣板橋地方法
    院檢察署檢察官偵查起訴。
    理  由
一、訊據被告甲○○雖坦承擔任系爭工程工地主任，負責施工場
    所勞工安全維護及工程進行之監督、管理等情，但矢口否認
    有何業務過失致死犯行；在原審辯稱：被害人陳鎮惠係受僱
    於系爭工程之再承攬人即被告張華康，依勞工安全衛生法第
    16 條後段規定，應由被告張華康負該法所定之雇主責任，
    被告甲○○既非勞工安全衛生法所規定之雇主，不負提供合
    於標準之安全設備之義務，要無該法第5條第1項第5款所定
    注意義務之違反。而陳鎮惠墜落地點為工作井連續壁之安全
    支撐，該處並非工作平台或通道，依工程實務，無須設置欄
    杆或護蓋；且系爭工地為工作井工作區，經常有大型機具出
    入，設置圍欄、握把、覆蓋等防護措施顯有困難，是以設置
    堅固錨錠、可供勾掛之安全母索之方式，並使勞工使用安全
    帶，已無墜落之虞，而與勞工安全衛生設施規則第224條、
    營造安全衛生設施標準第19條但書之規定相符；是系爭工地
    現場經主管機關多次派員檢查，均未發現何種勞工安全設備
    缺失而通知改善，足見被告甲○○業已提供符合標準之必要
    安全設備。況被害人陳鎮惠所受分派之工作為垃圾清運，竟
    無端擅自拉扯前開角隅斜撐上供電用之電纜線，經勸阻無效
    ，復疏未將所佩帶之安全帶勾掛在安全母索上，因而發生墜
    落意外，被告甲○○無從防止，依信賴保護原則，不應令被
    告甲○○負過失致死罪責云云。在本院辯稱：法規沒有規定
    母索的配置，我現場的母索是不管勞工到任何地方進行作業
    都可以掛得到掛勾，就算是站在斜支撐的地方也是掛得到；
    前後二條母索間距是三米七，勞工本身的安全帶是一米半等
    語。選任辯護人則為被告辯稱：本案意外事故地點為潛盾發
    進之工作井 (一發井)，舉凡潛盾組裝時之潛盾構件、運送
    台車與機電設備，以及潛盾掘進時之環片與土渣出坑等，皆
    需由該工作井吊運上述物品上下進出，如設置安全網，則根
    本無法進行前述吊運之工作；且依工程實務作法暨勞檢單位
    之認定，於貨物經常上下進出之地點設置安全網顯有困難，
    故均不要求設置安全網云云。惟查：
  (一)臺北市政府捷運工程局中區工程處之「臺北都會區大眾捷運
    系統蘆洲線CL700B區段標工程」，由鹿島公司、榮民公司及
    泛亞公司於90年12月5 日共同承攬，由鹿島公司擔任代表廠
    商，並指定被告甲○○為工地主任，負責施工場所之勞工安
    全維護及工程進度、施工品質之監督、管理；復由鹿島公司
    於91年6月10日與原審同案被告即峻連工程行負責人張華康
    簽定勞務點工契約，由原審同案被告張華康在約定期間內，
    按指示派遣勞工至指定工作地點施工，被害人陳鎮惠則係原
    審同案被告張華康僱用之勞工。嗣於92年7月20日上午10時
    15分許，被害人陳鎮惠經原審同案被告張華康指派前往系爭
    工地從事雜物清理工作，而在系爭工地工作井西端距地底8
    點3公尺高之角隅斜撐第3層上收拾放置該處之電纜線時，因
    重心不穩墜落地底，致頭部鈍傷、顱骨骨折，經送醫於同日
    上午10時30分許不治死亡之事實，業據被告甲○○於檢察官
    訊問及原法院審理中坦承不諱，核與證人曾俊雄於原法院審
    理時結證之情節相符；復有臺北市政府捷運工程局中區工程
    處蘆洲線CL700B區段標工程契約書、CL804標蘆洲站西側發
    進井（一發井）支撐配置平面圖、勞務點工簡式契約書、勞
    務點工合約單價表各1件、現場照片15幀，及行政院勞工委
    員會北區勞動檢查所92年11月6日勞北檢營字第0925007769
    號函檢附之「峻連工程行所僱勞工陳鎮惠發生墜落致死職業
    災害檢查報告書」等附卷可資佐證。又被害人陳鎮惠墜落後
    ，經送淡水馬偕醫院急救，仍於92年7月20日上午10時30分
    許，因頭部鈍傷、顱骨骨折不治死亡，亦經臺灣板橋地方法
    院檢察署檢察官相驗屬實，並製發相驗屍體證明書存卷為憑
    。此部分事實，洵堪認定。
  (二)刑法上之過失犯，以行為人對於結果之發生應注意並能注意
    而不注意為成立要件，亦即行為人具有防止結果發生之注意
    義務，且客觀上無不能注意之情事，竟疏未注意，違反其注
    意義務，即應令其就該有預見可能性之結果負過失犯罪責。
    又行為人具有保證人地位，即在法律上對於結果之發生負有
    防止之作為義務者，其不作為亦將構成過失不作為犯；其保
    證人地位，不唯依法令負有作為義務者，他如自願承擔義務
    、最近親屬、危險共同體、違背義務之危險前行為及對危險
    源之監督義務（對於危險源負有防止發生破壞法益結果之監
    督義務）者，亦具有保證人地位。承前所述，被告甲○○因
    鹿島公司、榮民公司、泛亞公司共同承攬系爭工程，受指派
    擔任系爭工程工地主任，負責施工場所之勞工安全維護及工
    程進度、施工品質等事項之監督、管理；而系爭工程為一地
    面開口之工作井內部作業，具有相當之深度，被告甲○○對
    於施工人員在高處工作所生危險源，即負有防止破壞法益結
    果發生之監督義務，而立於保證人地位，負有提供符合標準
    之必要安全設備，避免工作人員自高處墜落之義務。前項義
    務，以被告甲○○擔任系爭工地現場負責人，對於作業場所
    負有監督義務，應注意避免危險之發生，即為已足，不以被
    告甲○○為作業人員實際雇主為必要；被害人陳鎮惠雖係由
    被告張華康僱用後方指派前往系爭工地施工，惟原審同案被
    告張華康與被害人陳鎮惠間私法上之僱傭關係並未取代、變
    更被告甲○○對於系爭工地施工期間存在之危險源之監督義
    務。被告甲○○辯稱：被告張華康為系爭工程再承攬人，並
    僱用被害人陳鎮惠在現場施工，被告甲○○並非勞工安全衛
    生法所規定之雇主云云；實無解於其擔任系爭工地現場負責
    人，對於作業場所所負監督及避免危險發生之義務。
  (三)系爭工地為一地面開口之工作井內部作業場所，其工作井內
    側連續壁除以鋼架分五層垂直、水平排列作為安全支撐外，
    在連續壁4角隅部分並以鋼架斜撐方式支撐；而被害人陳鎮
    惠墜落地點，即在工作井內連續壁第3層角隅斜撐最外邊之
    鋼架上，距地底高度8點3公尺，有CL804標蘆洲站西側發進
    井（一發井）支撐配置平面圖、現場照片，及被告在本院提
    出現場附圖附卷可參（見相字第812號卷第8頁、第11頁第12
    頁，本院卷附圖一）。次查，證人即勞工檢查所技正朱文勇
    在原審雖供證：（工人）安全（子）帶正常是一米五，母索
    間距為三米七四云云。然安全子帶之使用，一端扣住工人腰
    部，另一端扣在安全母索上，用以確保工人在鋼樑上行走時
    防止墜落之危險；在無鋼樑以供採踏之高空，尤其在懸空之
    兩條母索間，並無法用之作為支撐，藉以俯身向前拿拾取物
    品。再觀諸被告在本院提出現場附圖，參照相字第812號卷
    第8頁之現場圖，本發生墜落事故之連續壁第3層角隅斜撐面
    ，有部分離上端連續壁旁之安全母索及右側連續壁旁之安全
    母索超過兩公尺（現場圖標示之單位為釐米），將安全子帶
    扣在安全母索上，其工作範圍無法達到角隅斜撐面之全部；
    至於現場圖面下端之安全母索，則與角隅斜撐有相互未接觸
    、懸空無以供腳踩踏之處，僅靠下端之安全母索，實無法藉
    之支撐身體用以探身向前在角隅斜撐上工作揀取物品；故在
    該角隅斜撐面上工作，為確保安全仍須在角隅斜撐上另設安
    全母索。參諸證人即勞工檢查所技正朱文勇在原審亦供證：
    角隅斜撐兩側母索是相連的，但工作面沒有；以現場之情形
    來看，工人之安全帶之長度不夠，無法正常作業，而且母索
    之間距過長云云（見原審勞安訴字卷(二)第175頁、第176 頁
    ）。則被告在本院所辯：我現場的母索是不管勞工到任何地
    方進行作業都可以掛得到掛勾，就算是站在斜支撐的地方也
    是掛得到乙節，自不足採。
  (四)被告甲○○為系爭工地現場負責人，職司施工場所勞工安全
    維護及工程進行之監督、管理，對於作業人員因在高處工作
    所可能發生墜落之危險，負有防止破壞法益結果發生之監督
    義務，而應注意提供符合標準之必要安全設備，並以所提供
    之安全設備，足以避免勞工自高處墜落，始可謂已盡其注意
    義務。至其所應提供之安全設備，參酌勞工安全衛生設施規
    則第224條規定：「雇主對於高度在2公尺以上之工作場所邊
    緣及開口部分，勞工有遭受墜落危險之虞者，應設有適當強
    度之圍欄、握把、覆蓋等防護措施。雇主為前項措施顯有困
    難，或作業之需要臨時將圍欄等拆除，應採取使勞工使用安
    全帶等防止因墜落而致勞工遭受危險之措施。」營造安全衛
    生設施標準第19條則規定：「雇主對於高度2公尺以上之屋
    頂、鋼樑、開口部分、階梯、樓梯、坡道、工作台、擋土牆
    、擋土支撐、施工構台、橋樑墩柱及橋樑上部結構、橋台等
    場所作業，勞工有遭受墜落危險之虞者，應於該處設置護欄
    、護蓋或安全網等防護設備。雇主為前項設施有困難，或作
    業之需要臨時將護欄拆除，應採取使勞工使用安全帶等防止
    因墜落而致勞工遭受危險之措施。」。是於勞工有墜落之虞
    之工作場所，為避免勞工發生墜落之危險，應優先設置適當
    強度之圍欄、握把、覆蓋、安全網等防護措施，倘其設置顯
    有困難，或因臨時需要將前述防護措施拆除時，則應使勞工
    使用安全帶等以防止墜落。而本件被害人陳鎮惠墜落地點，
    係在系爭工地工作井內西端距地面8點3公尺高之第3層角隅
    斜撐上，並未設置覆蓋、安全網等安全設備；而前揭角隅斜
    撐臨開口部分、長度為3點74公尺之斜邊上，則未設有圍欄
    、握把，亦無安全母索之設置，勞工僅得將其安全帶勾掛在
    該斜邊兩端處之安全母索上之事實，業據被告甲○○於檢察
    官訊問及原法院審理時供承無訛；並經證人朱文勇具結證述
    ：本案被害人工作地點之角隅斜撐，沒有護欄，旁邊一點之
    處有母索；... 角隅斜撐兩側母索是相連的，但工作面沒有
    ；以現場之情形來看，工人之安全帶之長度不夠，無法正常
    作業，而且母索之間距過長；... 依照圖面，母索間距為3
    米74等語（見原審勞安訴字卷(二)第174頁、第175頁）屬實。
    次依卷附現場照片觀之，系爭工地工作井內其餘水平或垂直
    支撐鋼架上，均有安全母索連續設置，使在該處工作或通行
    之勞工於通過母索結節、固定點時，得以在取下安全帶後不
    為任何位移之情況下，旋即將其安全帶重行勾掛在前、後段
    安全母索上，足徵在系爭工地工作井內之支撐鋼架上設置接
    續相連之安全母索，客觀上並無任何困難；被告甲○○獨漏
    前開角隅斜撐部分，既未於該處設置安全母索供勞工勾掛安
    全帶，亦未在其臨開口部分設置其他任何安全設備，自不得
    認已提供符合標準之必要安全設備，而無悖於其所負防止勞
    工墜落之監督義務。本件經行政院勞工委員會北區勞動檢查
    所檢查結果，亦認本件勞工於高度2公尺以上之開口部分（
    角隅斜撐）作業，有遭受墜落之虞，而未於該處設置安全母
    索、護欄、護蓋或安全網等防護措施，致呈不安全狀況，為
    本件職業災害發生之間接原因，有該所92年11月6日勞北檢
    營字第09250 07769號函檢附之「峻連工程行所僱勞工陳鎮
    惠發生墜落致死職業災害檢查報告書」可稽。另經原審函請
    行政院勞工委員會就前揭角隅斜撐部分之工作場所，應有之
    安全設備加以說明；經該會函覆稱：本案災害現場實際狀況
    ，勞工在連續壁第3層支撐之角隅斜撐上從事工地清潔作業
    ，其開口處高度超過2公尺以上，依據營造安全衛生設施標
    準第19條第1項及勞工安全衛生設施規則第224條規定，應優
    先設置適當強度之圍欄防護措施，於設置該措施有困難之情
    形下，或因作業之需要臨時將圍欄等拆除時，方採取使勞工
    使用安全帶等措施；而系爭工地現場之橫擋及水平支撐上雖
    設置有安全母索，惟連續壁第3層支撐之角隅斜撐上並未設
    置安全母索或堅固錨錠等裝置，供勞工勾掛安全帶，或使勞
    工將安全帶掛置於現有橫擋及水平支撐上之安全母索上，確
    認無墜落之虞，因認所提供之安全設備與前揭規定不符，亦
    有行政院勞工委員會94年6月2日勞檢4字第0940025881號函
    在卷可佐。益徵被告甲○○在系爭工地工作井內前開角隅斜
    撐臨開口部分，既未設置圍欄、握把等任何安全設備，亦未
    設置安全母索供勞工勾掛其安全帶，確已違反所負提供符合
    標準之必要安全設備之監督義務。至作業場所之安全設備是
    否合於標準，應就作業場所之現場狀況、危險性質、發生災
    害之風險程度、其安全設備是否足以防止危害結果之發生等
    綜合評估，與勞工安全衛生主管機關對於各事業單位作業場
    所實施檢查時，是否發現安全設備缺失之行政管理無涉；況
    系爭工地前經主管機關實施勞動檢查時，其檢查項目、內容
    、範圍、詳盡程度等，均不得而知，自不得以該作業場所經
    主管機關檢查未曾發現缺失，逕認其負有監督、避免危險發
    生義務之人業已提供符合標準之必要安全設備。
  (五)再查，前揭角隅斜撐鋼架雖係作為支撐連續壁之用。然據證
    人曾俊雄在原審證稱：是蘆洲工事所所長指派我擔任蘆洲工
    事站的副主任；... （辯護人問：你當天指派陳鎮惠的工作
    內容為何？）當天指派洪月裡跟陳鎮惠二人到我們的一發進
    井擔任雜物清理；（問：當天一發進井是在做什麼？）當天
    是作安全支撐的修改工作；... （檢察官問：當天有無指示
    死者清理什麼？）清理雜物及土塊，沒有特別說明哪些是雜
    物（見原審勞安訴字卷(二)第34頁、第35頁、第57頁）。證人
    吳連棟亦供證：伊受僱凱俊工程有限公司，事發當天我們要
    拆支撐；... 當天是要把電纜線拆下來，電纜線是誰拆的我
    不知道，當天電纜線有妨礙到我們的工作，當天陳鎮惠把電
    纜線扛在身上，目的是要移到第二層去，我不知道是誰叫他
    移的，當天他把電纜線扛在身上是他要把電纜線移到上面云
    云（見原審勞安訴字卷(二)第52頁、第56頁）。即被告甲○○
    亦供稱：該處不是一般人會去之處所，工人有特定工作才會
    去等語（見原審勞安訴字卷(二)第17 7頁）。足見被害人陳鎮
    惠墜落地點之角隅斜撐，雖非一般工作平台、通道，惟仍有
    因施工之故使勞工在該處工作、通行之可能，即有墜落之虞
    。被告甲○○為系爭工地現場負責人，即應注意在該處設置
    符合標準之必要安全設備，防止勞工墜落，非得以該支撐鋼
    架非屬一般工作平台、通道為由，遽謂無設置任何安全設備
    之必要。參以系爭工地工作井內其他水平或垂直支撐鋼架上
    ，既皆有安全母索之設置，則何以同為連續壁支撐鋼架之角
    隅斜撐部分，即得以該處非屬一般工作平台、通道，不予設
    置防止勞工墜落之安全設備，自與上揭規定有違。
  (六)被告甲○○雖又辯稱：本案係被害人陳鎮惠從事非屬其清運
    垃圾工作範圍之行為，無視支撐組勞工吳連棟勸阻擅自拉扯
    電纜線，復未將安全帶勾掛住安全母索，因而墜落，依信賴
    保護原則，不應由被告甲○○承擔罪責云云。然查：證人即
    蘆洲工事站副主任曾俊雄在原審已具結證稱：（辯護人問：
    你當天指派陳鎮惠的工作內容為何？）當天指派洪月裡跟陳
    鎮惠二人到我們的一發進井擔任雜物清理；（問：當天一發
    進井是在做什麼？）當天是作安全支撐的修改工作；... （
    問：陳鎮惠是做的工作是做打雜的工作，有關收拾水平電纜
    線是否是他的工作範圍？）配合工地的需要所有事情都要作
    ；... （檢察官問：當天有無指示死者清理什麼？）清理雜
    物及土塊，沒有特別說明哪些是雜物（見原審勞安訴字卷(二)
    第34頁、第35頁、第46頁、第57頁）。證人吳連棟供證：
    伊受僱凱俊工程有限公司，事發當天我們要拆支撐；... 當
    天是要把電纜線拆下來，電纜線是誰拆的我不知道，當天電
    纜線有妨礙到我們的工作，當天陳鎮惠把電纜線扛在身上，
    目的是要移到第二層去，我不知道是誰叫他移的，當天他把
    電纜線扛在身上是他要把電纜線移到上面（見原審勞安訴字
    卷(二)第52頁、第56頁）。證人洪月裡亦證稱：（問：當天指
    派的工作內容是什麼？）清理雜物云云（見原審勞安訴字卷
    (二)第60頁）。即被告亦供承：當天我們請峻連派二位工人，
    有證人曾俊雄講解工作內容，當天請他們清理支撐的雜物，
    清理掉後才可以作修改（見原審勞安訴字卷(二)第51頁）。得
    徵被害人陳鎮惠於本案發生當日係受分派清除系爭工地支撐
    鋼架上之雜物，以利後續支撐鋼架拆除、修改作業之進行，
    則被害人陳鎮惠所應清理之物品，舉凡不應出現在支撐鋼架
    上而有礙於後續拆除、修改作業者均屬之，故證人曾俊雄分
    派工作時，即未特別囑咐何項物品應予清除，豈有謂被害人
    陳鎮惠僅須將垃圾清除，其餘物品留待支撐鋼架拆除、修改
    時，任令其墜落工作井底即可之理。又查，證人吳連棟於原
    審結證：他（即被害人陳鎮惠）在拉電纜線，我叫他不要扛
    在肩膀上，因為電纜線很粗，他說沒有關係云云（見原審勞
    安訴字卷(二)第53頁）；足見證人吳連棟僅建議被害人陳鎮惠
    勿將電纜線扛置肩上。被告甲○○辯稱：證人吳連棟曾勸阻
    被害人陳鎮惠拾取電纜線未果等語，顯與事實不符。況被害
    人陳鎮惠係受證人曾俊雄指示分派清理雜物工作，證人吳連
    棟亦無禁止被害人陳鎮惠清理支撐鋼架上雜物之權限甚明。
  (七)選任辯護人雖為被告辯稱：本件意外事故地點無法設置安全
    網云云。然查，觀諸CL804標蘆洲站西側發進井支撐配置平
    面圖、現場照片（見相字第812號卷第8頁、第17頁），本件
    事故現場僅係發進井之一小角隅斜撐，並非位處潛盾設備主
    要投入口，既不妨害潛盾設備進出吊掛作業，又無設置安全
    網之困難，且該處所有高度墜落之危險，復已如前述；為防
    止因墜落而致勞工遭受危險，自無不予設置安全網之理。被
    告此部分所辯，亦不足採。
  (八)綜上所述，被告甲○○為系爭工地之工地主任，為從事營造
    業務之人，負責作業場所勞工安全維護及工程進行之監督、
    管理，對於現場工作人員因在高處工作所生墜落之危險，負
    有防止破壞法益結果發生之監督義務，應注意提供符合標準
    之必要安全設備，避免施工人員自高處墜落，而依其客觀情
    形，並無不能注意之情事，竟仍疏於在系爭工地工作井內距
    地底8點3公尺高之第3層角隅斜撐斜邊臨開口部分設置安全
    母索工勞工勾掛其安全帶，復無其他任何安全措施之設，適
    被害人陳鎮惠經指派在該處清理雜物，因無地勾掛其安全帶
    ，而於移置電纜線時墜落，致頭部鈍傷、顱骨骨折死亡。被
    告甲○○之業務過失行為，及其過失行為與被害人陳鎮惠死
    亡結果間之因果關係，均灼然至明。
  (九)本件事證明確，被告過失犯行已可認定。
二、核被告甲○○所為，係犯刑法第276 條第2 項之業務過失致
    人於死罪。
三、原審基此適用刑法第276條第2項、第41條第1項前段、第74
    條第1款、罰金罰鍰提高標準條例第1條前段、第2條之規定
    ，並審酌被告甲○○之素行、智識程度，及其過失情節、所
    肇損害，暨其犯後之態度等一切情狀，認公訴人求處1年以
    上有期徒刑，猶屬過重，而量處有期徒刑陸月，並諭知易科
    罰金之折算標準，以參佰元折算壹日。另以被告前未曾受有
    期徒刑以上刑之宣告，有臺灣高等法院被告前案紀錄表可佐
    ，因一時失慮，偶罹刑典，經此刑之宣告後，應知所警惕而
    無再犯之虞，且被害人陳鎮惠之家屬業已獲得新臺幣450萬
    元之賠償，經被害人陳鎮惠之家屬乙○○於原法院審理時當
    庭表示不再追究之意，因認所宣告之刑以暫不執行為適當，
    併予宣告緩刑三年，用啟自新。復敘明公訴意旨另以：被告
    甲○○為被害人陳鎮惠之雇主，因上開過失，違反勞工安全
    衛生法第5條第1項第5款之規定，致發生同法第28條第2項第
    1款之死亡職業災害，應論以同法第31條第1項之罪。按雇主
    對防止有墜落、崩塌等之虞之作業場所引起之危害，應有符
    合標準之必要安全衛生設備，勞工安全衛生法第5條第1項第
    5款固有明文。惟該法所稱雇主，謂事業主或事業之經營負
    責人；又事業單位以其事業招人承攬時，其承攬人就承攬部
    分負勞工安全衛生法所定雇主之責任，再承攬者亦同，此據
    勞工安全衛生法第2條第2項、第16條分別規定甚明。是勞工
    安全衛生法所稱雇主，於承攬（或再承攬）關係中，係指承
    攬人（或再承攬人），即承攬之事業主，或承攬事業之經營
    負責人；茍非雇主，即無違反勞工安全衛生法所定義務可言
    。經查：「臺北都會區大眾捷運系統蘆洲線CL700B區段標工
    程」之事業主為臺北市政府捷運工程局中區工程處，由鹿島
    公司、榮民公司及泛亞公司共同承攬，而指定受僱於榮民公
    司之被告甲○○擔任工地主任，負責施工場所之勞工安全維
    護及工程事務之監督、管理，被告甲○○僅為承攬系爭工程
    之事業從業人員，而非承攬之事業主或事業之經營負責人，
    此據被告甲○○供述在卷，核與證人曾俊雄於原法院審理時
    結證之情節相符，並有前揭承攬契約書存卷可參；足認被告
    甲○○並非勞工安全衛生法所規範之雇主，不負該法所定雇
    主之責任，自非同法第31條第1項刑罰規定之構成要件主體
    ，而不得以該條項之罪名相繩。公訴人認被告甲○○尚涉犯
    違反勞工安全衛生法第5條第1項第5款之規定，致發生同法
    第28條第2項第1款之死亡職業災害，應論以同法第31條第1
    項之罪，容有未洽，原應為無罪之諭知。第以公訴人認此部
    分與被告甲○○經論罪科刑之業務過失致人於死犯行間，有
    想像競合之裁判上一罪關係，爰不另為無罪之諭知。其認定
    事實、適用法律及量處徒刑均為妥適。被告之上訴意旨仍執
    陳詞否認犯罪，據以指摘原判決不當，並無理由，應予駁回
    。
四、據上論斷，應依刑事訴訟法第368條，判決如主文。
本案經檢察官田炳麟到庭執行職務。
中　　華　　民　　國　　94　　年　　12　　月　　29　　日
                  刑事第十三庭  審判長法　官  劉景星
                                      法　官  陳志洋
                                      法　官  陳博志
以上正本證明與原本無異。
如不服本判決，應於收受送達後十日內向本院提出上訴書狀，其
未敘述上訴之理由者並得於提起上訴後十日內向本院補提理由書
（均須按他造當事人之人數附繕本）。
                                      書記官  陳嘉文
中　　華　　民　　國　　95　　年　　1 　　月　　2 　　日
附錄：本案論罪科刑法條全文
中華民國刑法第276條 (過失致死罪)
因過失致人於死者，處二年以下有期徒刑、拘役或二千元以下罰
金。
從事業務之人，因業務上之過失犯前項之罪者，處五年以下有期
徒刑或拘役，得併科三千以下罰金。
